【裁判字號】    97,訴,112
【裁判日期】    980310
【裁判案由】    損害賠償
【裁判全文】
臺灣臺東地方法院民事判決               97年度訴字第112號
原      告  乙○○
訴訟代理人  陳信伍律師
被      告  甲○○
                      （現在臺灣臺東監獄執行中）
上列當事人間刑事附帶民事請求侵權行為損害賠償事件，經本院
刑事庭以97年度交附民字第10號裁定移送民事庭審理，本院於民
國98年2月24日言詞辯論終結，判決如下：
    主      文
被告應給付原告新臺幣壹佰壹拾萬零玖仟參佰壹拾陸元，及自民
國九十七年七月十七日起至清償日止，按年息百分之五計算之利
息。
原告其餘之訴駁回。
訴訟費用由被告負擔百分之二十二，餘由原告負擔。
    事實及理由
一、按訴狀送達後，原告不得將原訴變更或追加他訴，但擴張或
    減縮應受判決事項之聲明者，不在此限，民事訴訟法第255
    條第1項第3款定有明文。原告起訴時請求被告應給付原告新
    臺幣（下同）5,841,709元，及自起訴狀繕本送達翌日起至
    清償日止，按週年利率5%計算之利息。嗣於民國97年10月15
    日言詞辯論程序中，請求變更為被告應給付原告5,067,573
    元，核屬聲明之減縮，應屬合法。
二、原告主張：被告未經考領合格之自用小客車駕駛執照，竟於
    96年8月10日晚上8時5分許，駕駛訴外人施學志所有之車牌
    號碼3990-JN自用小客車，沿臺東縣臺東市○○路135弄由北
    往南方向行駛，途經同市○○路之無號誌交岔路口時，本應
    注意減速慢行，作隨時停車之準備，並暫停讓右方車先行，
    而依當時天候陰、夜間有照明、柏油路面乾燥、無缺陷及障
    礙物、視距良好，並無不能注意之情事，竟疏未注意及此，
    貿然駛越該交岔路口，適原告騎乘車牌號碼PVD-369號重型
    機車，沿同市○○路由西往東方向行駛，因煞車不及而撞擊
    被告所駕駛前揭自用小客車右側車身，致人車倒地，受有左
    膝臏骨粉碎性骨折之傷害，爰依民法第184條第1項前段、第
    193條及第195條，請求被告賠償下列損害：(一)醫藥費用：原
    告已支出醫藥費用10,936元。(二)減少勞動能力：原告原係在
    財團法人臺東縣私立柏林老人養護中心（下稱柏林養護中心
    ）任職，96年7月之收入為29,356元，原告受傷後無法工作
    。本件車禍發生時原告47歲，至勞動基準法退休之年齡65歲
    尚有18年之勞動能力，被告應一次給付原告4,456,637元。
    (三)精神慰撫金：原告因本件車禍事故身體損傷，心中所受驚
    恐及身體痛苦，無以復加，且至今無法工作，爰請求慰撫金
    600,000元。並聲明：被告應給付原告5,067,573元，及自本
    起訴狀繕本送達之翌日起至清償日止，按週年利率5%計算之
    利息。
三、被告則以：兩造於系爭車禍事件中皆有過失，兩造之過失責
    任比例應為1:1，故原告應負擔50%之與有過失責任，就原告
    支出之醫療費用不爭執，但原告其他請求之損害賠償金額過
    高，且被告現仍在監服刑中，無償還能力等語資為抗辯。並
    聲明：原告之訴駁回。
四、下列事實，為兩造所不爭執，並有馬偕紀念醫院臺東分院診
    斷證明書【本院97年度交附民字第10號卷（下稱附民卷）第
    9頁）】、醫療費用繳費證明影本43紙（卷31-51頁）、柏林
    養護中心人事資料證明書、薪資明細表影本各1紙（附民卷
    第7-8頁）、勞工保險局核定通知書（卷第79頁）、原告郵
    政存簿儲金簿影本1紙（卷第93頁）及本院97年度交易字第
    19號刑事卷影本可稽，復經本院以稅務電子閘門查詢兩造財
    產所得明細表（見卷第58-64頁）無訛，堪信為真實：
（一）被告未經考領合格之自用小客車駕駛執照，於96年8月10
      日晚上8時5分許，駕駛車牌號碼3990-JN自用小客車，沿
      臺東縣臺東市○○路135弄由北往南方向行駛，途經與同
      市○○路之無號誌交岔路口時，本應注意減速慢行，作隨
      時停車之準備，並暫停讓右方車先行，而依當時天候陰、
      夜間有照明、柏油路面乾燥、無缺陷及障礙物、視距良好
      ，並無不能注意之情事，竟疏未注意及此，貿然駛越該交
      岔路口，適原告騎乘車牌號碼PVD-369號重型機車，沿同
      市○○路由西往東方向行駛，亦疏未注意減速慢行，作隨
      時停車之準備，逕行駛入上開交岔路口，因煞車不及而撞
      擊被告所駕駛前揭自用小客車右側車身，致人車倒地，受
      有左膝臏骨粉碎性骨折之傷害。
（二）被告因本件車禍事件，經臺灣臺東地方法院檢察署檢察官
      以97年度偵字第108號提起公訴，並經本院於97年7月24日
      以97年度交易字第19號判決被告因過失傷害人，處拘役30
      日；如易科罰金，以1,000元折算1日確定。
（三）原告因本件車禍，已支出醫藥費用10,936元。
（四）原告於本件車禍發生前，原係在柏林養護中心任職，96年
      7月之收入為29,356元。
（五）原告所受傷害，相當於勞工保險殘障給付標準表中殘障等
      級第11級，依各殘廢等級喪失或減少勞動能力比率表，殘
      廢等級第11級，喪失勞動能力程度為38.45%。
（六）原告現無工作，依其96年度稅務電子閘門財產所得調件明
      細表記載，所得資料共7筆，所得給付總額為117,076元，
      另有房屋、土地各1筆，財產總額為1,017,800元。
（七）被告現因案在臺灣臺東監獄執行中，依其96年度稅務電子
      閘門財產所得調件明細表記載，無所得及財產資料。
（八）原告已領取汽車強制責任保險理賠金200,000元。
四、兩造爭執事項為：
（一）原告於本件車禍是否與有過失？過失比例為何？
（二）原告就喪失勞動力部份請求損害賠償有無理由？以何數額
      為當？
（三）原告請求慰撫金有無理由?以何數額為當？
五、經查：
（一）按駕駛汽車行經無號誌之交岔路口，應減速慢行，作隨時
      停車之準備；行至無號誌或號誌故障而無交通指揮人員指
      揮之交岔路口，未設標誌、標線或號誌劃分幹、支線道者
      ，同為直行車或轉彎車者，左方車應暫停讓右方車先行，
      道路交通安全規則第93條第1項第2款、第102條第1項第2
      款分別定有明文。本件被告駕駛前開自用小客車行經上開
      無號誌交岔路口時，負有應減速慢行，並暫停讓右方車先
      行之注意義務。而依當時天候陰、夜間有照明、柏油路面
      乾燥、無缺陷及障礙物、視距良好，並無不能注意之情事
      ，乃被告竟疏未注意及此，貿然駛越上述無號誌交岔路口
      ，適原告騎乘前揭重型機車，因煞車不及而撞擊被告所駕
      駛上開自用小客車右側車身，致人車倒地，受有左膝臏骨
      粉碎性骨折之傷害等情，為兩造所不爭執，即本院刑事庭
      97年度交易字第19號判決亦同此認定，是被告於本件車禍
      具有過失，且其過失行為與原告之受傷結果間，具有相當
      因果關係乙情，實堪認定。
（二）次按因故意或過失不法侵害他人之權利者，負損害賠償責
      任；因不法侵害他人之身體或健康者，對於被害人因此喪
      失或減少勞動能力或增加生活上之需要時，應負損害賠償
      責任；不法侵害他人之身體、健康者，被害人雖非財產上
      之損害，亦得請求賠償相當之金額。民法第184條第1項前
      段、第193條第1項、第195條第1項分別定有明文。茲就原
      告之各項請求分別審酌如下：
    1.醫療費：原告主張因本件事故支出醫藥費10,936元，業據
      提出與所述相符之醫療費收據為證，被告亦不爭執，自應
      准許。
    2.喪失勞動能力之損失：原告於事故發生前之月薪為29,356
      元，因本事故受有相當於勞工保險殘障給付標準表中殘障
      等級第11級之傷害，喪失勞動能力程度為38.45%，及其自
      發生事故即96年7月（時值47歲）至65歲止，尚可工作18
      年等情，為兩造所不爭執，並有上開柏林養護中心人事資
      料證明書、薪資明細表影本、勞工保險局核定通知書等件
      可稽，堪予認定。則依此計算原告勞動能力減少後，相當
      於每年損失135,449元。【計算式：29,356元×12個月×3
      8.45%＝135,449元（小數點以下四捨五入）】，次依霍夫
      曼式計算法扣除中間利息（首期給付不扣除中間利息）核
      計其一次給付金額，即為1,771,257元【計算式：135,449
      ×13.00000000（此為18年之霍夫曼係數）＝1,771,257元
      （小數點以下四捨五入）】，故原告於此數額範圍內之請
      求核屬有據，超過此數額之請求則無理由。
    3.精神慰撫金：按慰撫金之酌給標準與財產上損害之計算不
      同，然非不可斟酌雙方身分資力與加害程度，及其他各種
      情形核定相當之數額，最高法院著有51年度台上字第223
      號判例意旨足資參照。原告因上開事故，遭受身體傷害，
      精神自亦痛苦不堪，其請求賠償非財產上損害之慰撫金，
      自屬有據。本院斟酌兩造之身分、地位、經濟能力及原告
      受傷程度等一切情狀，認原告請求600,000元，尚嫌過高
      ，應予核減為400,000元方屬公允，逾此數額之請求，則
      不應准許。
    4.綜上，原告得請求賠償之金額為2,182,193元（計算式：1
      0,936＋1,771,257＋400,000＝2,182,193）。
（三）再按損害之發生或擴大，被害人與有過失者，法院得減輕
      賠償金額，或免除之，民法第217條第1項定有明文。此項
      規定之目的，在謀求加害人與被害人間之公平，故在裁判
      上法院得以職權減輕或免除之。查本件原告騎乘車牌號碼
      PVD-369號重型機車，於上開時、地行駛，亦疏未注意減
      速慢行，作隨時停車之準備，逕行駛入上開交岔路口，因
      煞車不及而撞擊被告所駕駛前揭自用小客車右側車身，致
      人車倒地，受有左膝臏骨粉碎性骨折之傷害等情，為兩造
      所不爭執，堪認其於本件車禍之發生亦有過失。是被告抗
      辯本件原告與有過失，應減輕其等賠償責任等語，自屬可
      採。惟本院審酌原告固有上述過失，然被告無照駕駛，行
      經交岔路口時，未減速慢行，暫停讓右方車先行，乃為本
      件事故之主要肇事因素，即臺灣省花東區車輛行車事故鑑
      定委員會鑑定意見書亦同此認定（見臺灣臺東地方法院檢
      察署97年度偵字第108號卷第14-16頁），故認為被告應負
      60%之過失責任，原告則負40%之過失責任，是被告給付之
      賠償金額，應酌減為60%。依此計算，原告得請求之金額
      為1,309,316元（計算式：2,182,193×60%＝1,309,316，
      小數點以下四捨五入）。
（四）末按保險人依強制汽車責任保險法規定給付之保險金，視
      為加害人或被保險人損害賠償金額之一部分，加害人或被
      保險人受賠償請求時，得扣除之，強制汽車責任保險法第
      30條定有明文。查原告因上揭車禍事故，已領取汽車強制
      責任保險理賠金200,000元，自應由前述賠償金中扣除，
      則本件原告得請求賠償之金額，扣除已領汽車強制責任保
      險給付後，得請求賠償之金額應為1,109,316元（計算式
      ：1,309,316－200,000= 1,109,316）。
六、綜上所述，原告依民法第184條第1項前段、第193條第1項及
    第195條，請求被告給付原告1,109,316元，及自起訴狀繕本
    送達翌日（即97年7月17日）起至清償日止，按年息5%計算
    之利息部分，為有理由，應予准許。超過上開部分之請求，
    則無理由，應予駁回。
七、本件事證已臻明確，兩造其餘攻擊、防禦方法及舉證，經本
    院審酌後，認對於判決結果均無影響，爰不一一論述，併此
    敘明。
據上論結，本件原告之訴為一部有理由，一部無理由，依民事訴
訟法第79條，判決如主文。
中    華    民    國    98    年     3    月    10    日
                        民事庭法  官  范乃中
以上正本係照原本作成。
如對本判決上訴，須於判決送達後20日內向本院提出上訴狀。
中    華    民    國    98    年     3    月    10    日
                              書記官  涂曉蓉


司法院資訊處製作；財團法人民間司法改革基金會備份。
